【裁判字號】    99,交聲,23
【裁判日期】    990108
【裁判案由】    違反道路交通管理處罰條例聲明異議
【裁判全文】
臺灣士林地方法院交通事件裁定          99年度交聲字第23號
原處分機關  臺北市交通事件裁決所
受處分人    甲○○
即異議人
上列異議人因違反道路交通管理處罰條例案件，對於臺北市交通
事件裁決所於98年12月22日所為之處分（原處分案號：北市裁罰
字第裁22-AEV471298號），聲明異議，本院裁定如下：
        主  文
原處分關於甲○○汽車駕駛人，駕駛執照吊扣期間駕駛汽車，經
測試檢定酒精濃度超過規定標準，處罰鍰新臺幣陸萬元部分撤銷
。
前項撤銷部分，甲○○汽車駕駛人，駕駛執照吊扣期間駕駛汽車
，經測試檢定酒精濃度超過規定標準，處罰鍰新臺幣貳萬伍仟元
。
其餘異議駁回。
        理  由
一、原處分意旨略以：異議人即受處分人（下稱異議人）甲○○
    於民國95年4 月6 日因違反道路交通管理處罰條例第35條第
    1 項第1 款（舉發違反道路交通管理事件通知單單號：AEU2
    77849 號）經執行吊扣駕駛執照，於吊扣期間（即95年4 月
    6 日起至96年4 月5 日止）復於96年3 月5 日21時31分許，
    騎乘車牌號碼CBI-878 號重機車，行經台北市士林區○○○
    街與大南路時，經臺北市政府警察局士林分局警備隊員警攔
    停進行呼氣酒精濃度測試，經測得其呼氣酒精濃度0.79MG/L
    ，超過規定標準，爰依道路交通管理處罰條例第35條第3 項
    之規定，裁處異議人罰鍰新臺幣（下同）6 萬元吊銷駕駛執
    照3 年，並施以道安講習之處分。
二、聲明異議意旨略以：異議人於96年3 月5 酒後駕車經警查獲
    移送臺灣士林地方法院檢察署，經檢察官以向公益團體支付
    3 萬5 千元予以緩起訴處分，惟臺北市交通事件裁決所又裁
    罰6 萬元，顯違反一事不二罰，爰依法聲明異議。
三、按汽車駕駛人飲用酒類後其吐氣所含酒精濃度超過每公升0.
    25毫克以上者，不得駕車，道路交通安全規則第114 條第2
    款定有明文；又按94年12月28日公布、95年7月1日施行之道
    路交通管理處罰條例第35條第3 項前段規定，汽車駕駛人經
    依第1 項規定吊扣駕駛執照，並於吊扣期間再有第1 項情形
    者，處新臺幣6 萬元罰鍰，並當場移置保管該汽車及吊銷其
    駕駛執照。同法第67條第2項規定，汽車駕駛人，曾依第35
    條第3 項前段規定吊銷駕駛執照者，3 年內不得考領駕駛執
    照。同法第24條第1 項第2 款規定，汽車駕駛人，有第35條
    第1 項規定之情形者，應接受道路交通安全講習。
四、經查：
１、按道路交通管理處罰條例所規定之罰則本質上係屬行政罰，
    此由該條例中就交通違規行為所定法律效果包括罰鍰、記點
    、吊扣證照等行政罰觀之甚明（參照行政罰法第1 條、第2
    條將罰鍰、吊扣證照處分均定為行政罰），是違反道路交通
    管理處罰條例之裁罰事件，自有行政罰法之適用。
２、次按94年2 月5 日公布，95年2 月5 日施行之行政罰法第26
    條規定：「一行為同時觸犯刑事法律及違反行政法上義務規
    定者，依刑事法律處罰之。但其行為應處以其他種類行政罰
    或得沒入之物而未經法院宣告沒收者，亦得裁處之。前項行
    為如經不起訴處分或為無罪、免訴、不受理、不付審理之裁
    判確定者，得依違反行政法上義務規定裁處之。」其所揭示
    之所謂「一事不二罰」原則，探究其立法目的，無非以一行
    為同時觸犯刑事法律及違反行政法上義務規定時，由於刑罰
    與行政罰同屬不法行為之制裁，而刑罰之懲罰作用較強，依
    刑事法律處罰即足資警惕，實無一事二罰再處行政罰之必要
    ，但罰鍰以外之沒入或其他種類行政罰，因兼具維護公共秩
    序之作用，為達行政目的，行政機關仍得併予裁處。又此所
    稱「其他種類行政罰」，係指違反行政法上之義務應受「裁
    罰性」之「不利處分」而言，依行政罰法第2 條規定，應包
    括限制或禁止行為之吊扣證照處分及警告性之講習處分在內
    。至於刑事訴訟法第253 條之1 所指之緩起訴處分，係介於
    起訴與微罪職權不起訴間之緩衝設計，而在內容及要件上與
    依刑事訴訟法第252 條所為之不起訴處分均有所不同，又檢
    察官對被告為緩起訴處分時，依刑事訴訟法第253 條之2 第
    1 項規定對被告所為之指示及課予之負擔，雖非刑罰，但對
    被告迭有財產減少及自由受限之影響，性質上可謂刑事處分
    ，且緩起訴制度雖以特別預防為優先考量，但在具體個案決
    定上，實亦達到一般預防的作用及報應理念，基於一行為不
    二罰原則，異議人既已就其行為受到刑事處分，自不應因同
    一行為再受到國家的處罰（臺灣高等法院暨所屬法院96年法
    律座談會刑事類提案第36號研討結果參照）。又緩起訴處分
    確定後雖有使被告免於刑事訴追之效果，與不起訴處分之效
    果相同，但觀諸刑事訴訟法第253 條之1 第1 項係於91年2
    月8 日增訂，行政罰法則於94年2 月5 日公布，制定在後之
    行政罰法第26條第2 項僅臚列「不起訴處分或無罪、免訴、
    不受理、不付審理之裁判確定者」，得依違反行政法上義務
    規定裁處之，並未將「緩起訴處分」此一要件納入規範，則
    此立法意旨應係立法者有意排除，而非法律漏洞。故檢察官
    為緩起訴處分時如已對異議人課予指示及負擔，應視為異議
    人已依刑事法律受到處罰，則於緩起訴處分確定後，除法律
    另有特別規定外，自不得再處以行政罰鍰。從而，汽車駕駛
    人之酒後駕車行為，經測試檢定酒精濃度超過規定標準時，
    其既違反道路交通管理處罰條例第35條第1 項第1 款所定之
    行政法上義務，同時又觸犯刑法第185 條之3 公共危險罪之
    刑事法律，則道路交通主管處罰機關依上開行政罰法第26條
    第1 項但書規定，得對異議人處以其他種類行政罰之情形外
    ，關於罰鍰部分，則應依行政罰法第26條及道路交通管理處
    罰條例第10條規定，移送地方法院檢察署處理。於移送後，
    除有行政罰法第26條第2 項所定不起訴等事由及其他法律另
    有規定（詳後述），得依違反行政法上義務規定另行裁處者
    外，即不得再依道路交通管理處罰條例第35條第3 項規定，
    裁處異議人罰鍰之行政罰。
３、查異議人前於95年4 月6 日，因違反道路交通管理處罰條例
    第35條第1 項第1 款（舉發通知單單號：AEU277849） 之規
    定，自95年4 月6 日起至96年4 月5 日止執行吊扣駕駛執照
    ，有駕照基本資料單附卷可稽（本院卷第11頁）。異議人復
    於96年3 月5 日21時31分許，騎乘車牌號碼CBI-878 號重機
    車，行經臺北市士林區○○○街與大南路口處，經臺北市政
    府警察局士林分局警備隊員警攔停進行呼氣酒精濃度測試，
    當場測得其呼氣酒精濃度達每公升0.79毫克等情，為異議人
    所不否認，並有臺北市政府警察局北市警交大字第AEV47129
    8 號舉發違反道路交通管理事件通知單附卷可按（本院卷第
    7 頁），足認異議人確有原處分所認定於駕駛執照吊扣期間
    之酒後駕車之交通違規行為無訛。又異議人同一酒後駕車之
    行為，因同時觸犯刑法第185 條之3 之公共危險罪，經臺灣
    士林地方法院檢察署檢察官以96年度偵字第3968號為緩起訴
    處分，令異議人應於緩起訴處分確定後1 年內向財團法人喜
    憨兒社會福利基金會（下稱喜憨兒基金會）支付3 萬5 千元
    整，緩起訴期間為1 年，異議人已依上開緩起訴處分，於96
    年8 月6 日向喜憨兒基金會支付3 萬5 千元，而該緩起訴處
    分猶豫期間於97年6 月10日業已屆滿而未經撤銷緩起訴等事
    實，亦有臺灣士林地方法院檢察署檢察官96年度偵字第3968
    號緩起訴處分書、臺灣高等法院檢察署96年上職議字第5428
    號處分書、檢察官執行緩起訴處分命令通知書、繳款收據等
    附卷足憑，亦甚明確。經核此緩起訴處分附加條件之履行固
    非刑法所定刑罰之種類，然已對異議人名譽、心理產生相當
    制約並影響被告之財產權等權益，應可實質該當行政罰法第
    26 條 第1 項之「依刑事法律」之刑事處分規定。是以，揆
    諸前揭說明，異議人既因同一酒後駕車行為同時觸犯刑法及
    違反行政法上義務，其中刑事部分既經檢察官為緩起訴處分
    確定，異議人並已履行緩起訴義務，向喜憨兒基金會支付金
    錢，則原處分機關依道路交通管理處罰條例第35條第3 項規
    定，對異議人上開酒後駕車之違規行為予以裁罰時，除其行
    為應處以其他種類行政罰即吊銷駕駛執照3 年及施以道路交
    通安全講習之部分，仍得予以裁處外，就異議人違反行政法
    上義務而受罰鍰6 萬元部分，除非另有法律特別規定，否則
    依行政罰法第26條第1 項前段規定，即不得再依上揭道路交
    通管理處罰條例等規定裁罰之。
４、按「前項汽車駕駛人，經裁判確定處以罰金低於本條例第92
    條第3 項所訂最低罰鍰基準規定者，應依本條例裁決繳納不
    足最低罰鍰之部分。」，道路交通管理處罰條例第35條第8
    項定有明文，亦即違反道路交通管理處罰條例之酒後駕車行
    為人，如其因同一行為所受之罰金刑事處分低於主管機關依
    該條例第92條第3 項所定之最低罰鍰基準規定（指道路交通
    管理事件統一裁罰基準表）時，交通裁罰機關仍得裁處該行
    為人不足部分之罰鍰。查本件異議人於駕駛執照吊扣期間，
    酒後違規騎乘機車時，呼氣酒精濃度已超過每公升0.55毫克
    ，依違反道路交通管理事件統一裁罰基準表關於機器腳踏車
    部分之規定，其最低罰鍰為6 萬元，是異議人依檢察官緩起
    訴處分支付3 萬5 千元予喜憨兒基金會後，仍有不足，自應
    就差額部分即2 萬5 千元予以裁罰。從而，本件關於罰鍰部
    分之異議為有理由，自應由本院撤銷原處分之罰鍰部分，並
    另諭知如主文第2 項所示之罰鍰，以資適法。
５、依道路交通管理處罰條例第35條第3 項規定，汽車駕駛人經
    依第1 項規定吊扣駕駛執照，並於吊扣期間再有第1 項情形
    者，除處6 萬元罰鍰外，並當場移置保管該汽車及吊銷其駕
    駛執照。而吊銷駕駛執照，依同條例第67條第2 項規定為3
    年。原處分關於此部分對異議人為吊銷駕駛執照3 年之處分
    並無不當，異議人就此部分聲明異議，並無理由，應予駁回
    。
６、另按汽車駕駛人，有第35條第1 項規定之情形者，應接受道
    路交通安全講習，道路交通管理處罰條例第24條第1 項第2
    款亦定有明文。同法第35條第3 項係處罰汽車駕駛人經依同
    條第1 項規定吊扣駕駛執照，於吊扣期間再有同條第1 項情
    形，是汽車駕駛人違反道路交通管理處罰條例第35條第3 項
    之規定，即係有同條第1 項之情形，應依同條例第24條第1
    項第2 款之規定施以道路交通安全講習。原處分關於異議人
    應接受道安講習部分，於法亦無不合，異議人就此提出異議
    ，並無理由，併予駁回。
據上論斷，應依道路交通案件處理辦法第20條，裁定如主文。
中    華    民    國    99    年    1     月     8    日
                  刑事第六庭法  官  杜惠錦
以上正本證明與原本無異
如不服本裁定應於送達後5日內向本院提出抗告狀
                            書記官  蘇彥宇
中    華    民    國    99    年    1     月    11    日


司法院資訊處製作；財團法人民間司法改革基金會備份。
